【裁判字號】    98,上訴,3553
【裁判日期】    981130
【裁判案由】    偽造文書
【裁判全文】
臺灣高等法院刑事判決                98年度上訴字第3553號
上  訴  人
即  被  告  甲○○
上列上訴人因偽造文書等案件，不服臺灣桃園地方法院97年度訴
字第962號，中華民國98年7月15日第一審判決（起訴案號：臺灣
桃園地方法院檢察署97年度偵字第13296號），提起上訴，本院
判決如下：
    主  文
原判決撤銷。
甲○○連續行使偽造私文書，足以生損害於公眾及他人，處有期
徒刑壹年，減為有期徒刑陸月，如易科罰金，以銀元佰元即新
臺幣玖佰元折算壹日。附表編號一至一二所示文件上偽造之「林
鍚雄」印文共拾貳枚及未扣案之偽造「林鍚雄」印章壹枚均沒收
。
    事  實
一、甲○○為米庭室內裝修設計工程有限公司（下稱米庭公司）
    之負責人，於民國93年間承攬乙○○位於桃園縣中壢市忠愛
    莊附近之中壢市內厝子173－194號、173－196號等房屋之裝
    修工程（下稱本件房屋裝修工程），雙方並於93年9月24日
    簽訂「中壢住宅整建裝修案工程估價單（合約書）」（下稱
    中壢住宅合約書），約定米庭公司應依中壢住宅合約書所載
    之工程項目施工，工程款為新臺幣（下同）240萬元，預定
    完工日期為93年11月30日，嗣後乙○○均依約陸續給付工程
    款，然因米庭公司尚有細部工程未完工，經甲○○與乙○○
    協商後，乙○○同意先於94年2月5日付清房屋裝修工程尾款
    24萬元，甲○○則保證於同年農曆年後完成房屋裝修工程，
    而甲○○明知乙○○已將全部房屋裝修工程之工程款給付完
    畢，仍以米庭公司已追加施作工程項目為由，擬向乙○○要
    求給付追加工程款118萬7536元，然乙○○認房屋裝修工程
    為總包價施工，並無追加工程之情事，遂拒絕給付上開追加
    工程款，甲○○為使乙○○給付追加工程款，竟基於行使偽
    造私文書之概括犯意，於93年9月24日起至94年6月8日間之
    某時，在不詳地點，委託不知情真實姓名年籍均不詳之人偽
    刻「林鍚雄」方形印章1枚後，復於不詳時地，在自行繕印
    之「中壢住宅整建裝修案變更工程加減帳報價單（合約書）
    」（附表編號1）、「米庭室內裝修設計工程有限公司房屋
    增建整建裝修工程驗收證明書」（附表編號2）等私文書，
    其上「業主確認」欄位、「業主驗收簽章」欄位，偽蓋「林
    鍚雄」印文各1枚，作為偽以證明乙○○同意追加本件房屋
    裝修工程之施工項目，並於94年3月14日完成工程驗收情事
    後，甲○○即於94年6月8日，以乙○○為被告，並持上開附
    表編號1至2之私文書作為起訴書附件，持向台灣桃園地方法
    院民事庭提起給付追加工程款之訴，經該院以94年度訴字第
    871號請求承攬報酬事件受理（下稱民事事件）在案。嗣為
    求獲得民事事件之勝訴判決，乃承前概括犯意，在94年6月9
    日起至同年8月6日間之某日，於中壢住宅合約書（附表編號
    12）、自行繕印之「八德路介壽路490巷整修案報價單」（
    附表編號3）等私文書，其上「業主簽名」、「業主蓋章」
    欄位，偽蓋「林鍚雄」印文各1枚後，於94年8月6日持向上
    開法院民事庭陳報作為證據。並於94年8月7日起至同年9月7
    日間之某日，在自行繕印之如附表編號4至11所示之私文書
    ，其上「業主確認」欄位偽蓋「林鍚雄」印文各1枚後，於
    94年9月7日併持向上開法院民事庭陳報作為證據而行使之。
    嗣上開法院民事庭判決乙○○應給付甲○○66萬7171元，乙
    ○○不服提起上訴後，於本院96年度上易字第119號96年8月
    16日審理時，同意以37萬元與甲○○達成和解，乙○○並依
    約給付甲○○37萬元，足生損害於乙○○及司法機關裁判之
    正確性。嗣經乙○○告訴始知上情，而循線查獲。
二、案經乙○○訴由臺灣桃園地方法院檢察署檢察官偵查起訴。
    理  由
壹、程序方面：
一、本件乙○○向檢察官證述之內容，固係以告訴人身分到庭，
    而未以證人身份依法具結，然被告未於本院言詞辯論終結前
    聲明異議，依刑事訴訟法第159條之5第2項、第1項規定，視
    為同意作為證據，本院並審酌上揭證人於偵訊之證詞，嗣於
    法院審理時，業以證人身分傳喚、依法具結並踐行詰問程序
    ，合於法定要件，已保障被告訴訟上之程序權（最高法院95
    年度台上字第6675號、第6673號、96年度台上字第3527號判
    決要旨可參）。本院審酌該筆錄作成之情況，並無顯不可信
    之情況，係屬適當，應認有證據能力。
二、本院下列所引用卷內之文書證據、證物之證據能力部分，並
    無證據證明係公務員違背法定程序所取得，且檢察官、被告
    及辯護人於本院亦均未主張排除下列文書證據、證物之證據
    能力，且迄本院言詞辯論終結前均未表示異議，本院審酌前
    揭文書證據並無顯不可信之情況與不得作為證據之情形，依
    刑事訴訟法第158條之4反面解釋及第159條之4之規定，應認
    均有證據能力。
貳、實體方面：
一、訊據上訴人即被告甲○○固坦承有承攬房屋裝修工程，於93
    年9月24日與乙○○簽訂中壢住宅合約書，並完成房屋裝修
    工程之施工，且持附表所示之文件向臺灣桃園地方法院以告
    訴人乙○○為被告提出給付承攬報酬事件，請求告訴人給付
    追加工程款118萬7536元等情，惟矢口否認有行使偽造私文
    書之犯行，辯稱：附表編號1至12所示，提出於臺灣桃園地
    方法院請求告訴人給付承攬報酬之文件，均係告訴人親自蓋
    章，伊並未偽刻「林鍚雄」之印章，且「林鍚雄」係告訴人
    更名前之姓名，告訴人曾用過「林鍚雄」之印章，告訴人確
    實有同意追加工程款云云。
二、經查：
  (一)被告係米庭公司負責人，於93年間承攬本件房屋裝修工程，
    與乙○○於93年9月24日簽訂中壢住宅合約書，約定米庭公
    司應依中壢住宅合約書所載之工程項目施工，工程款為240
    萬元，預定完工日期為93年11月30日，該工程付款方式依照
    中壢住宅合約書上記載的方式給付，開工時給付百分之30，
    結構體完成付款百分之30，完工時付款百分之30，驗收時再
    付款百分之10等情，業據證人乙○○於原審證述明確（原審
    卷(二)第14頁），並有乙○○所提之「中壢住宅整建裝修案成
    工程估價單（合約書）」在卷可參（原審卷(二)第54至56頁）
    。嗣被告與乙○○因追加工程款糾紛，被告乃於94年6月8日
    ，以乙○○為被告，持上開附表編號1至2之私文書作為起訴
    書附件，向台灣桃園地方法院民事庭提起給付承攬報酬之訴
    ，並於該案審理中，分別於94年8月16日提出附表編號12、
    編號3所示之文件、於94年9月7日提出附表編號4至11所示之
    文件等作為證據之用，經該院以94年度訴字第71號判決乙○
    ○應依不當得利之法律關係，給付被告66萬7171元，嗣乙○
    ○上訴後，因法院曉諭和解，因而同意以37萬元與被告和解
    ，並已給付完畢，業據證人乙○○於原審證述明確（原審卷
    (二)第7頁），被告亦坦承已收到37萬元一節（第1696號審訴
    卷29第頁），復有台灣桃園地方法院94年度訴字第871號案
    卷所附起訴書、陳報狀及附表編號1至12所示之文件等在卷
    為憑（第871號訴卷第5至13頁、第17至28頁）。上揭事實合
    先認定。
  (二)上開附表編號1至12所示文件，其上固均蓋有「林鍚雄」方
    形印文各1枚。然觀諸乙○○之戶籍謄本（原審卷(一)第40頁
    ）所載，可知乙○○業於90年9月6日將「林鍚雄」，更正為
    「乙○○」，且證人乙○○於原審證稱：之前戶政事務所將
    伊姓名記載錯誤，伊發現後已於90年9月6日去辦理更正，當
    時是伊朋友跟伊說伊姓名寫錯了，伊才知道，伊從來沒有使
    用過「林鍚雄」的印章，那不是伊名字，伊書讀得不多，從
    小到大沒有注意林鍚雄與乙○○之間有何差別，但伊從使用
    印章開始就沒有使用過「林鍚雄」的印章等語（原審卷(二)第
    7、16頁）。兼以中華郵政股份有限公司於98年1月16日函附
    之申請書、印鑑單、身分證影本等資料，雖身分證上名稱為
    「林鍚雄」，然其申請時仍係以「乙○○」名義為之，並使
    用「乙○○」印文，此有中華郵政股份有限公司98年1月16
    日儲字第0980007982號函暨所附資料在卷可憑（原審卷(一)第
    100至105頁）。而乙○○於69年2月8日、73年12月4日考領
    汽、機車駕照時所檢附之相關資料、84年3月18日向中國農
    民銀行申請開戶時之存款印鍵卡等資料，均係以「乙○○」
    名義為之，並使用「乙○○」印文，有交通部公路總局新竹
    區監理所桃園監理站98年1月15日竹監桃字第0980001586號
    、臺北市監理處98年1月21日北市監駕字第09860167900號函
    、合作金庫商業銀行東桃園分行98年2月9日合金東桃營字第
    0980000621號函暨所附資料在卷足佐（原審卷(一)第95至98頁
    、第114至119頁），足認乙○○所稱90年9月6日前身分證上
    所登載之「林鍚雄」係屬誤載，乙○○不知身分證上名稱有
    誤載，於更名前仍係以「乙○○」名義對外行使，未曾使用
    「林鍚雄」印文一節，當屬可信。故被告於前於民事事件審
    理中所提出如附表編號1至12所示之文件上蓋用「林鍚雄」
    印文，應非乙○○所使用。
三、被告固辯稱：附表編號1、2、4至12所示之文件，係因本件
    房屋裝修工程及追加工程，由乙○○自行於其上蓋「林鍚雄
    」方形印文，且乙○○除本件房屋裝修工程有使用「林鍚雄
    」之印文外，於伊另外承攬之桃園縣八德市○○路490巷整
    修案報價單（即附表編號3所示之文件）、卷附「二所各館
    內環境清潔勞務外包驗收紀錄表」及桃園縣警察局刑警隊受
    理刑事案件報案三聯單等文件（原審卷(一)第41至42頁）上，
    亦均使用「林鍚雄」之印文，因認乙○○陳稱未曾使用「林
    鍚雄」印文一節，不足採信云云，然：
  (一)對於被告所提附表編號12所示之合約書，經與乙○○所提之
    合約書二相比對，可知被告提出附表編號12所示之合約書，
    其上除乙○○之簽名及連續章，尚蓋有「林鍚雄」方形印文
    ，反觀乙○○提出之版本，其上則僅有乙○○之簽名及連續
    章，未見蓋有「林鍚雄」方形印文1枚（原審卷(二)第54至56
    頁）。證人乙○○於原審亦證稱：伊只有在合約書上簽名及
    蓋1枚長條形的章，四方形「林鍚雄」的章不是伊蓋的等語
    （原審卷(二)第15頁），是被告所稱附表編號1至12所示文件
    上「林鍚雄」印文各一枚，係乙○○所蓋云云，自非無疑。
  (二)附表編號1至2、編號4至11部分，業據證人乙○○於偵查中
    指稱：除了簽240萬元的合約書外，只有簽協議書，2月5日
    付尾款時，被告拿證1（即附表編號1）的報價單給伊看要伊
    簽，伊沒有簽，證5到證9（即附表編號4至11）的報價單，
    伊都沒有看過等語（第3254號他卷第103至104頁）；於原審
    證述：甲○○於簽93年9月24日合約書或簽協議書時，沒有
    拿一些施工內容清單、報價單等相關資料請伊一併簽名；伊
    驗收本件房屋裝修工程時，沒有驗收文件（應係指附表編號
    3），是依照93年9月24日簽約的那份合約內容來驗收的。甲
    ○○根本沒有通知伊去驗收，甲○○將工程處理完後，就離
    開施工現場，因為當時甲○○有些下包廠商沒有拿到工程款
    ，所以甲○○不敢去工地等語（原審卷(二)第13、16至17頁）
    。足見上開文件，並未交由乙○○親自簽名蓋印，其真實性
    當非無疑。再者，證人乙○○於偵訊時證稱：伊一般都是簽
    名加蓋章，如果沒有蓋章就會蓋指紋等語（第3254號他卷第
    45頁）；於原審證稱：伊在文件上只要有蓋章就一定會簽名
    ，協議書因為是在工地現場填寫的，所以只有簽名，沒有蓋
    章等語（原審卷(二)第17頁），核與乙○○所提歷來簽名文件
    影本（第3254號他字第46至65頁）其上簽名蓋章或捺指紋之
    情形相符。而乙○○所提出之本件中壢住宅合約書，其上除
    乙○○之連續章外，亦有乙○○之簽名，可知依乙○○之習
    慣，通常均會是簽名、蓋章或簽名、捺指紋並存，然上開附
    表編號1至2、編號4至11所示之文件，其上「業主確認」或
    「業主驗收簽章」欄位，均僅有蓋有「林鍚雄」之方形印文
    各1枚，未見乙○○之親筆簽名，亦徵與乙○○簽章之習性
    未合。參以卷附台灣桃園地方法院94年度訴字第871號民事
    判決所載（第3254號他卷第33至41頁），同以：甲○○所提
    如附表編號1、2所示之合約書及工程驗收證明書，因其上所
    蓋印文為「林鍚雄」與乙○○之姓名為「乙○○」有所出入
    ，且僅有印文而無乙○○之簽文，亦與乙○○之簽名習慣不
    合，而甲○○所提如附表編號12之合約書，雖有乙○○之簽
    名，然較諸乙○○所提之版本，則多出1枚「林鍚雄」之方
    形印文，甲○○雖主張乙○○戶籍謄本記事欄上有記載「原
    姓名林鍚雄係誤錄90年9月6日更正姓名」，另八德市○○路
    490巷整修案報價單（即附表編號3），及訴外人傅福勝所提
    供之驗收紀錄表上，亦係蓋用「林鍚雄」印文，並提出八德
    市○○路490巷整修案報價單、麥斯德企業股份有限公司函
    影本為證，惟乙○○既否認有蓋用「林鍚雄」印文一事，而
    甲○○所提麥斯德企業函文上之「林鍚雄」印文，從印文大
    小、字形、筆劃及筆順等核對，均與附表編號1、2所示之合
    約書及驗收證明書上「林鍚雄」印文有所不同。證人潘淑清
    雖證稱均有看到乙○○在合約書上面蓋章簽名，然證人潘淑
    清與被告就附表編號1、2所示之合約書及驗收證明書究係於
    何處簽訂、份數及蓋印所述等情，互有出入，是證人潘淑清
    前開證言之真實信，並非無疑為由，認甲○○提出附表編號
    1、2所示之合約書及驗收證明書，主張依承攬法律關係，請
    求被告給付積欠款項云云，依法無據，應駁回之。益徵附表
    編號1至3所示文件，其上「林鍚雄」之印文，當非係乙○○
    親自用印或在得其同意下之條件下所為。雖乙○○業已給付
    37萬予被告達成和解，惟依前述判決可知，乙○○係基於不
    當得利之法律關係而為給付，尚不得以之作為反推乙○○已
    同意追加工程款，或有蓋用「林鍚雄」印文情事。
  (三)卷附八德市○○路490巷整修案報價單（即附表編號3）及大
    有路台北公園都市室內整修裝修請款報價單（第3254號他卷
    第96至97頁），其上「業主蓋章」或「業主蓋章簽名」欄位
    ，亦僅蓋有「林鍚雄」方形印文各1枚，未有乙○○之親筆
    簽名，與乙○○前開簽章習慣未合。而證人乙○○於原審證
    稱：這二個工程確實是伊請甲○○去施工的，但伊等沒有簽
    訂合約，只有口頭約定等語（原審卷(二)第16至17頁）。雖證
    人即承包商向建龍於原審證稱：93年間伊曾跟甲○○承攬過
    兩個工程，一個工程是中壢市忠愛莊的房屋整修工程，一個
    桃園縣八德市○○路2段490巷的建物整修工程，這兩個工程
    的業主是誰，伊當時不清楚，伊之後才知道這兩個工程都是
    乙○○，但是之前伊施工時，伊不知道業主是何人，因為伊
    是向甲○○承攬此二工程的。合約書下方之業主蓋章，是伊
    施作八德市○○路○段工程時，有一次向甲○○借錢買便當
    給工人時，甲○○從背包內拿錢出來掉出來一張紙，那張紙
    上有這顆印章的印文，伊就是在那個時間點看過這顆印章的
    印文，當時伊只有看到印文一眼，無法確認印文上的錫有無
    中間那一橫，那份合約書簽約時，伊並未在場。從甲○○背
    包掉出來一張紙，大小約A4的紙張，紙上有手寫的其他文字
    蠻多行的，印文蓋在那張紙上的何位置，伊已經忘了，因伊
    將那張紙從地上撿起來，所以有看到那個印文，之所以還記
    得紙上印文是乙○○，是因為伊與兩個工程都是與甲○○接
    觸，也曾經在甲○○與其他人之工程款糾紛出庭當過證人，
    伊才知道甲○○與乙○○先生有接觸，業主是乙○○，後來
    工程被撤，伊去找甲○○，甲○○跟伊說工程是乙○○的，
    伊才想起當時伊撿起來的那張紙上的印文是乙○○等云（原
    審卷(二)第71至72頁）。惟觀諸證人向建龍之上開證述，既未
    親自目睹乙○○於合約上蓋印，且對所見印文亦不確定究係
    「乙○○」或「林鍚雄」，更不清楚上開紙張所載內容為何
    ，甚至表示係被告先告知工程業主是乙○○後，才想起來當
    時紙上印文是乙○○云云，因認其所陳，均不足採為有利被
    告之認定。
  (四)至於卷附國防部軍備局中山科學研究院（下稱中科院）之「
    二所各館內環境清潔勞務外包驗收紀錄表」影本（原審卷(一)
    第41頁），其上固蓋有「王鍚雄」之方形印文，然：
  1.依證人傅福勝於原審證稱：伊曾於約3、4年前受僱於乙○○
    ，受僱期間不超過半年，卷附中科院二所各館內外環境清潔
    勞務外包驗收紀錄表是伊提供給甲○○的，當初伊在乙○○
    公司上班時，就是承辦這件乙○○公司向中科院承攬案件的
    業務，本件工程施工地點有中科院的龍潭營區及三峽營區，
    伊負責龍潭營區的工程，另外一位蔡先生負責中科院三峽營
    區的工程，上開驗收紀錄表上代驗人欄「林鍚雄」的章，是
    乙○○本人所蓋的，蓋好後，由伊向中科院請款的。至於該
    驗收紀錄表上的麥斯德企業股份有限公司大章及「乙○○」
    的印文，是乙○○公司會計小姐之前就已經蓋好向中科院請
    款，但被中科院退回，而當時該名會計小姐捲款潛逃，所以
    之後乙○○才找伊代為向中科院請款，所以代驗人欄上才有
    乙○○出面驗收，並由乙○○本人蓋上「林鍚雄」的章。那
    件工程是清潔外包，打掃中科院各館舍完畢就由各館舍的承
    辦人員蓋章確認已經施工完畢，至於該份驗收紀錄表上由乙
    ○○在代驗人欄蓋章，則是因為原來的承辦會計小姐捲款潛
    逃，所以才由乙○○本人出面請款，所以代驗人的意思並非
    指乙○○本人負責驗收該項工程，工程的驗收仍然是由中科
    院的承辦人員負責驗收。上開驗收紀錄表原本伊已經交給中
    科院。（後改稱）可能已經不見了，因為太多年了。伊與甲
    ○○是伊在桃園地方法院向乙○○請求給付薪資的民事事件
    審理時，由甲○○代表乙○○來開庭，後來甲○○來找伊說
    乙○○該給付給他的工程款沒有給付，請伊提供資料，伊就
    提供該資料給甲○○云云（原審卷(二)第91至93頁）。核與證
    人乙○○於原審證稱：卷附「二所各館內環境清潔勞務外包
    驗收紀錄表」上「林鍚雄」方形印文，不是伊的章，伊是負
    責承攬清潔工程的人，伊不可能代替業主驗收等語（原審卷
    (二)第8至10頁）未合。參以被告所提之上開驗收紀錄表僅係
    影本，且係與乙○○有民事糾紛之證人傅福勝所提供，其真
    實性如何，尚非無疑。
  2.又上開驗收紀錄表係中科院二所93年申購之勞務清潔外包案
    ，該案業已完成履約、驗收結案，惟經中科院調閱全案，並
    無上開驗收紀錄表之正本資料，此有該院以98年4月10日備
    科二所字第0980004135號函暨所附資料在卷足憑（原審卷(二)
    第29至41頁）。且觀諸函附之清潔驗收紀錄表、投標、開標
    、訂約、驗結等各階段相關資料，均係蓋用麥斯德企業股份
    有限公司之公司章與負責人乙○○私章，未見蓋有「林鍚雄
    」方形印文之情。而中科院函附之驗收紀錄表與證人傅福勝
    所提供驗收紀錄表之形式不同，且中科院所附之驗收紀錄表
    內並無「代驗人」之蓋章，並中科院所附之清潔外包案相關
    文件中乙○○之印文均為「乙○○」。該契約之當事人既為
    麥斯德企業股份有限公司、負責人為乙○○，衡情麥斯德企
    業股份有限公司向中科院請求付款時，應提出蓋有與投標文
    件相符之「麥斯德企業股份有限公司」及「乙○○」之印文
    ，中科院始會依約付款，然上開驗收紀錄表上卻改以「林鍚
    雄」之印文作為請款之用，顯與一般工程付款規定有別。再
    者，倘依證人傅福勝所證稱係因要向中科院請款始在代驗人
    處蓋「林鍚雄」之印文，自應將該驗收紀錄表提出於中科院
    ，然中科院卻函稱查無該驗收紀錄表之正本，益徵該驗收紀
    錄表之真實性，足資懷疑。何況，一般承攬案件之履約、驗
    收流程，於驗收階段當由業者代表驗收包商已完成之履約事
    項，業者始得確認承攬人是否依約履行，而絕非由履約之包
    商自行代驗，是證人傅福勝所提之上開驗收紀錄表卻於代驗
    人下蓋有包商負責人「林鍚雄」印文，顯與一般經驗法則有
    違。雖證人乙○○於原審證稱：卷附「二所各館內環境清潔
    勞務外包驗收紀錄表」」右下方「麥斯德企業股份有限公司
    」「乙○○」的印章是伊蓋的，該驗收紀錄表是驗收伊所經
    營的麥斯德公司所得標之中科院的清潔工程，該紀錄表正本
    已送給中科院了，伊公司沒有留存影本等語（原審卷(二)第8
    頁）。惟上開驗收紀錄表業據中科院函覆並無該份正本，證
    人乙○○恐係誤認該份驗收紀錄表確為其所提出予中科院之
    驗收紀錄表，此部分所陳，亦不足為有利被告之認定。
  (五)另被告所提之桃園縣警察局刑警隊受理刑事案件報案三聯單
    影本（原審卷(一)第42頁），其上固有「林鍚雄」之方形印文
    。然依證人傅福勝原審證稱：刑事案件報案三聯單影本是伊
    提供的，這三聯單是乙○○告該名捲款潛逃的會計小姐之案
    件，當時是伊與乙○○一起去派出所報案，但伊只有待在派
    出所門口，沒有進入派出所，所以該三聯單上「林鍚雄」的
    印文，是否是乙○○蓋的，伊沒有親眼看到，伊不清楚。伊
    拿到的報案三聯單是影本，因為伊與乙○○去他公司會計小
    姐的家好幾次，乙○○親手將這份三聯單影本交給伊要伊幫
    他去找那位會計小姐要回公司大小章。該三聯單上面有蓋「
    本影本與原本相符」，並蓋有麥斯德股份有限公司的大章，
    是乙○○蓋云云（原審卷(二)第91至93頁），核與證人乙○○
    於原審證稱：報案三聯單上簽名不是伊簽的，「林鍚雄」印
    文部分伊無法確認是否是伊的章，伊沒有印象曾經去桃園縣
    政府刑警隊告人侵占。又麥斯德公司有好幾個章，伊無法確
    定報案三聯單最下方蓋的章是否是伊等公司的章等語（原審
    卷(二)第8至10頁）未合，參以甲○○所提出之上開報案三聯
    單係影本，對照桃園縣政府警察局平鎮分局98年3月30日函
    附報案三聯單影本所示，該份影本雖有報案人乙○○之簽名
    ，然影本內印文並不清晰，難以認定該印文究為「乙○○」
    或「林鍚雄」，此有該局98年3月30日平警分刑字第0986011
    554號函在卷足憑（原審卷(二)第26至27頁）。且證人傅福勝
    提供之報案三聯單影本，其上固蓋有明顯之「林鍚雄」方形
    印文，惟證人傅福勝與乙○○間既存有民事糾紛，且所提三
    聯單影本，雖加蓋有「本影本與原本相符」字樣，然僅蓋麥
    斯德企業股份有限公司的大章，未同時加蓋「乙○○」小章
    ，其真實性亦非無疑，尚難以敵性證人單一之證述，即認所
    提供之文件上所蓋「林鍚雄」印文確係乙○○所有。何況，
    證人傅福勝所提供之驗收紀錄表、報案三聯單與附表編號1
    至12所示之文件上所蓋「林鍚雄」印文，從印文大小、字形
    、筆劃及筆順等核對之，亦有所不同，仍不足資為有利被告
    之認定。
四、又證人潘琳（原名潘淑清）於原審固證稱：伊曾在米庭公司
    上班，待了好幾年，伊無法確定有拿文件給乙○○簽名或蓋
    章，只確定有送文件給甲○○，送文件當時甲○○與乙○○
    兩人都在場，他們兩人談什麼，伊不知道，送文件後伊就離
    開，所以乙○○有無在文件上簽名或蓋章，伊不清楚，伊記
    得送過兩次文件給甲○○，這兩次地點一個是壹咖啡、一個
    是耕讀園，都是位於桃園市○○路或南平路附近的商家，但
    是確切地點，伊忘了，至於送什麼文件，伊不清楚，文件內
    容是否是合約書或合約書以外的其他文件，伊都不了解，文
    件當時是用A4透明的塑膠製文件夾夾住，該文件雖係伊繕打
    ，但詳細內容是什麼，伊不知道，伊是送合約書過去，應該
    是工程合約書；之前於臺灣桃園地方法院院民事庭94年度訴
    字第871號事件開庭時曾證稱伊有拿文件給乙○○簽名或蓋
    章過，是因為當時事情太多，伊可能說錯，加上甲○○與乙
    ○○兩人之間的事情太多，伊打過太多文件，伊也搞不清楚
    ，伊當時這樣說是因為伊自己的認為，伊不是故意要說這些
    。至於伊於民事庭證稱伊有見過94年2月3日之報價單（合約
    書），其後乙○○的章也是伊拿契約給乙○○蓋章，伊有親
    眼看到乙○○蓋章，當時是在桃園縣南平路南平市場附近一
    家壹咖啡，在場的人也是伊、老闆（甲○○）及被告（乙○
    ○）云云，當時所說的都是實在的，（後改稱）伊只有送文
    件過去，伊忘了有無看到乙○○在文件上簽名、蓋章；因為
    當時在民事庭作證時，離簽立合約書時間較近，記得比較清
    楚，現在距離較久，記得比較不清楚云云（原審卷(二)第75至
    77頁、第98頁反面）。衡酌證人潘琳業於原審坦承其並無法
    確定乙○○是否有在文件上簽名或蓋章一節，而其對於所交
    付之文件，先稱不確定是否係合約書，後又改稱應該是工程
    合約書；另於民事事件所陳有拿文件給乙○○簽名或蓋章過
    一節，前稱因為當時事情太多，伊可能說錯，嗣又改稱於民
    事庭作證時記憶較清楚云云，足見其證詞之可信性，已有可
    疑，不足資為有利被告之認定。
五、綜上，因認被告前開所辯，要屬事後卸責之詞，不足採信。
    本件事證明確，被告犯行洵堪認定，應予依法論科。
六、被告行為後，刑法部分條文業經修正，於95年7月1日施行，
    本件適用情形如下：
  (一)刑法第55條牽連犯、第56條連續犯之規定均經刪除，牽連犯
    及連續犯規定經刪除後，方法、結果行為及數行為均將論以
    數罪，併合處罰，並非較有利於被告，是依修正後刑法第2
    條第1項規定，比較新舊法結果，仍應適用較有利被告行為
    時之法律即舊法論以牽連犯、連續犯。
  (二)刑法第41條第1項前段關於易科罰金之折算標準，原依罰金
    罰鍰提高標準條例第2條（已於95年7月1日刪除）之規提高
    100倍，而為以銀元100元、200元、300元折算1日，修正為
    以新台幣1000元、2000元、3000元折算1日，修正前之規定
    較有利於被告。
  (三)本件綜合上揭新舊刑法比較之結果，並本於統一性及整體性
    原則，修正前之刑法均較有利於被告，爰一體適用修正前之
    刑法。
七、附表編號1之文件，其上虛偽記載有「業主確認：乙○○」
    、附表編號4至11所示之文件，其上虛偽記載「業主蓋章：
    林鍚雄」等文字，並分別於其上偽蓋「林鍚雄」印文各1枚
    ，偽稱乙○○同意追加本件房屋裝修工程之施工項目、追加
    工程款118萬7536元等不實內容；而附表編號2所示之文件，
    其上虛偽記載有「業主驗收簽章：乙○○」等文字，並偽蓋
    「林鍚雄」印文1枚，佯稱乙○○業於94年3月14日驗收房屋
    裝修工程完畢等不實內容；附表編號3所示之文書，其上虛
    偽記載「業主蓋章：林鍚雄」等文字，並於其上偽蓋「林鍚
    雄」印文1枚；至於附表編號12所示之合約書，雖為真正，
    然其上偽蓋「林鍚雄」印文1枚，顯係被告持以彰顯乙○○
    有使用「林鍚雄」印文之用，足見上開文件均具有私文書之
    性質，甲○○持上開私文書向台灣桃園地方法院民事庭94年
    度訴字第871號承攬報酬事件審理時行使，足生損害於告訴
    人乙○○及司法機關裁判之正確性。核被告上開偽造如附表
    編號1至11所示之私文書，係犯刑法第216條、第210條之行
    使偽造私文書罪。被告於附表編號12所示之私文書上，偽蓋
    「林鍚雄」印文1枚之行為，係犯刑法第217條第1項偽造印
    文罪。被告上開偽造印章，係利用不知情之成年人所為，為
    間接正犯。被告偽造印章、印文行為，係偽造私文書之階段
    行為；被告偽造附表編號1至11所示之私文書後復持以行使
    ，其偽造私文書之低度行為，應為行使之高度行為所吸收，
    均不另論罪。被告先後三次行使偽造私文書之犯行，時間緊
    接，方法相同，觸犯構成要件相同之罪名，顯係基於概括犯
    意反覆為之，為連續犯，依修正前刑法第56條之規定，論以
    一罪，並加重其刑。被告所犯上揭二罪間，有方法、目的之
    牽連關係，為牽連犯，應從一重之連續行使偽造私文書罪。
八、原審對被告予以論罪科刑，固非無見。惟：甲○○行使偽
    造如附表編號1、2所示私文書時間，應為94年6月8日，原審
    誤認係於94年8月16日行使，且誤認甲○○行使偽造私文書
    之次數為2次。又原判決於附表編號1至12之「印文欄位（數
    量）」欄，均誤載為「乙○○」印文諸節，均有違誤。原
    審漏未審酌甲○○於附表編號12所示之真正私文書上盜用「
    林鍚雄」之印文，應僅論以刑法第217條之罪，並與上開連
    續行使偽造私文書罪以牽連犯處斷，亦有未合。被告上訴，
    辯稱：乙○○於90年9月6日更正姓名前，確實名為「林鍚雄
    」，此有乙○○之戶籍謄本可參，而乙○○前於承包中科院
    各館內外環境清潔勞務外包驗收紀錄表及桃園縣警察局刑警
    隊受理刑事案件報案三聯單上亦均蓋用上開「林鍚雄」之印
    文，後與被告簽訂八德市○○路490巷整修報單價時，亦同
    樣使用上開「林鍚雄」之印文，參以被告與乙○○間之民事
    承攬報酬之訴，業經法院現場勘驗確認被告確有依照中壢住
    宅整建裝修案變更工程加減報價單之工程項目施作，因認上
    開「乙○○」之印章確為乙○○所有，並非被告偽造云云，
    然：乙○○於90年9月6日更名前，亦未曾使用過「林鍚雄」
    印文，而上開中科院驗收紀錄表、報案三聯單及附表編號3
    所示之私文書，其上固蓋有「林鍚雄」印文，仍不足認係乙
    ○○所蓋等情，已見前述，至於被告是否果依中壢住宅整建
    裝修案變更工程加減報價單之工程項目施作一節，仍無法排
    除被告是否有片面追加工程款之可能，尚難據以推斷乙○○
    已同意追加工程款，且與判斷其上「林鍚雄」印文是否為乙
    ○○親自蓋用一節，無必然關聯，被告此部分所陳，容有誤
    會。被告前揭上訴意旨，固無理由，然原判決既有上開可議
    之處，自應由本院予以撤銷改判。
九、爰審酌被告承攬本件房屋裝修工程，已與乙○○已簽訂中壢
    住宅合約書，縱被告認實際施工項目較中壢住宅合約書施工
    項目較多，要求乙○○給付追加工程款未果，竟不思以正當
    方式與乙○○協商給付追加工程款，反偽刻「林鍚雄」印章
    ，偽造相關文件以乙○○為被告提起民事訴訟，致生損害於
    乙○○及司法裁判之正確性，兼衡被告犯罪之手段、目的、
    被害人所損害及犯後態度等一切情狀，量處如主文所示之刑
    （原審雖誤認被告行使偽造文書之犯行僅為2次、漏未審酌
    牽連犯之問題，然本院所認定被告行使偽造私文書之總數與
    原審均相同，侵害法益並未擴大，故仍如原審量處如主文所
    示之刑）。另被告犯罪時間在96年4月24日之前，亦無其他
    不合中華民國96年罪犯減刑條例所定不得減刑之情形，爰依
    該條例第2條第1項第3款、第7條規定減其宣告刑二分之一，
    並諭知易科罰金之折算標準，以資懲儆。至偽造附表編號1
    至11所示之文件，業據被告持以向台灣桃園地方法院民事庭
    行使而交付之，已非被告所有，爰不為沒收之諭知。惟附表
    編號1至12所示文件欄位上偽造「林鍚雄」印文共12枚，以
    及未扣案之「林鍚雄」名義印章1枚，核均屬偽造之印章及
    印文，不問屬於犯人與否，均應依刑法第219條規定宣告沒
    收。
據上論斷，應依刑事訴訟法第369條第1項前段、第364條、第299
條第1項前段，刑法第2條第1項前段、第216條、第210條、第217
條第1項、第219條，修正前刑法第55條、第56條、第41條第1項
前段，罰金罰鍰提高標準條例刪除前第2條，現行法規所定貨幣
單位折算新臺幣條例第2條，中華民國96年罪犯減刑條例第2條第
1項第3款、第7條、第9條規定，刑法施行法第1條之1，判決如主
文。
本案經檢察官柯麗鈴到庭執行職務
中    華    民    國    98    年    11    月    30    日
                  刑事第二庭審判長法  官  洪光燦
                                  法  官  李麗玲
                                  法  官  林恆吉
以上正本證明與原本無異。
如不服本判決，應於收受送達後10日內向本院提出上訴書狀，其
未敘述上訴之理由者並得於提起上訴後10日內向本院補提理由書
（均須按他造當事人之人數附繕本）「切勿逕送上級法院」。
                                  書記官  陳盈璇
中    華    民    國    98    年    12    月    1     日
附表：
┌──┬─────────────────┬─────────┐
│編號│文件之名稱                        │印文欄位（數量）  │
│    │                                  │                  │
├──┼─────────────────┼─────────┤
│ 一 │94.2.3中壢住宅整建裝修案變更工程加│業主確認欄「林鍚  │
│    │減帳報價單（合約書）              │雄」印文一枚      │
├──┼─────────────────┼─────────┤
│ 二 │94.3.14房屋增建整建裝修工程驗收證 │業主驗收簽章欄「林│
│    │明書                              │鍚雄」印文一枚    │
├──┼─────────────────┼─────────┤
│ 三 │93.11.22八德市○○路四九○巷整修案│業主蓋章欄「林錫  │
│    │報價單（合約書）                  │鍚雄」印文一枚    │
├──┼─────────────────┼─────────┤
│ 四 │93.10.5中壢住宅整建裝修案變更工程 │業主確認欄「林鍚  │
│    │追加報價單（化糞池變更工程）      │雄」印文一枚      │
├──┼─────────────────┼─────────┤
│ 五 │94.1.10中壢住宅整建裝修案變更工程 │業主確認欄「林鍚  │
│    │追加減帳報價單（磁磚變更工程）    │雄」印文一枚      │
├──┼─────────────────┼─────────┤
│ 六 │94.1.28中壢住宅整建裝修案變更工程 │業主確認欄「林鍚  │
│    │加減帳報價單（臥房地坪變更工程）  │雄」印文一枚      │
├──┼─────────────────┼─────────┤
│ 七 │93.10.23中壢住宅整建裝修案變更工程│業主確認欄「林鍚  │
│    │追加報價單（增建衛浴變更工程）    │雄」印文一枚      │
├──┼─────────────────┼─────────┤
│ 八 │93.10.23中壢住宅整建裝修案變更工程│業主確認欄「林鍚  │
│    │追加報價單（結構變更工程）        │雄」印文一枚      │
├──┼─────────────────┼─────────┤
│ 九 │94.1.18中壢住宅整建裝修案變更工程 │業主確認欄「林鍚  │
│    │加減帳報價單（門窗變更工程）      │雄」印文一枚      │
├──┼─────────────────┼─────────┤
│一○│94.1.30中壢住宅整建裝修案變更工程 │業主確認欄「林鍚  │
│    │加減帳報價單（水電變更工程）      │雄」印文一枚      │
├──┼─────────────────┼─────────┤
│一一│94.1.30中壢住宅整建裝修案變更工程 │業主確認欄「林鍚  │
│    │加減帳報價單（裝修變更工程）      │雄」印文一枚      │
├──┼─────────────────┼─────────┤
│一二│93.9.24中壢住宅整建裝修案工程估價 │業主簽名欄「林鍚  │
│    │單（合約書）                      │雄」印文一枚      │
└──┴─────────────────┴─────────┘
附錄本案論罪科刑法條：
中華民國刑法第210 條規定：
（偽造變造私文書罪）
偽造、變造私文書，足以生損害於公眾或他人者，處5 年以下有
期徒刑。
中華民國刑法第216 條規定：
（行使偽造變造或登載不實之文書罪）
行使第210 條至第215 條之文書者，依偽造、變造文書或登載不
實事項或使登載不實事項之規定處斷。
中華華民刑法第217條第1項規定：
偽造印章、印文或署押，足以生損失於公眾或他人者，處三年以
下有期徒刑。


司法院資訊處製作；財團法人民間司法改革基金會備份。
